臺灣板橋地方法院民事判決　九十年度簡上字第二六三號
　　上　訴　人　甲○○
　　被上訴人　　乙○○
右當事人間請求返還所有權狀事件，上訴人對於中華民國九十年七月十六日臺灣板橋
地方法院板橋簡易庭九十年板簡字第一一三三號第一審判決，提起上訴，本院判決如
左：
    主  文
上訴駁回。
第二審訴訟費用由上訴人負擔。
    事  實
甲、上訴人方面：
一、聲明：求為判決：
    (一)原判決廢棄。
    (二)右廢棄部份被上訴人應將如附表所示之所有權狀四張返還予上訴人。
二、陳述：除與原判決記載相同者，茲引用之外，補稱：
    (一)按「不動產物權經法律行為而取得、設定、喪失及變更者，非經登記不生效力
      ，此為民法第七百五十八條所明定，可見辦理登記乃為不動產物權行為生效要
      件之一。且於完成上述之登記後，即生不動產物權變動之效力，亦即足以表彰
      其物權已變動及變動後之現有狀態，斯即為公示力。」、「依土地法所為之登
      記有絕對效力，故為同法第四十三條所明定，惟參照司法院院字第一九一九號
      解釋，在第三者信賴登記而取得土地權利之前，真正權利人既仍得對登記名義
      人主張登記原因之無效或撤銷，提起塗銷登記之訴，自不能據以除斥真正之權
      利。」（參謝在全著民法物權論上冊第七十六七十七頁；最高法院三十九年
      台上字第一一○九號判例）本件上訴人既為系爭建物、土地之登記名義人，自
      為該建物、土地之所有權人，此係基於登記之公示力所得之結論。是以被上訴
      人若主張其係真正權利人，自應舉証証明登記原因如何有無效﹖或得撤銷之原
      因？始為正解。
    (二)復按民國（下同）七十四年修訂前之民法第一千零十七條規定：「聯合財產中
      ，妻於結婚時所有之財產，及婚姻關係存續中因繼承或其他無償取得之財產，
      為妻之原有財產，保有其所有權。聯合財產中，夫之原有財產及不屬於妻之原
      有財產之部分，為夫所有。由妻之原有財產所生之孳息，其所有權屬於夫。」
      在此規定下，非但夫妻原有財產之範圍並不相同，且聯合財產中，不屬於妻之
      原有財產部分以及妻原有財產所生之孳息均屬夫所有，嚴重違反男女平等原則
      ，亦造成實務上就以妻為登記名義人之不動產，除能証明屬妻之原有財產或特
      有財產外，應認為係屬於夫所有之不合理現象，進而使夫妻財產制所有權之歸
      屬與物權變動之公示原則發生不一致之情形。嗣遭大法官會議解釋第四一○號
      認定修正前民法第一千零十七條規定違反男女平等原則，並命有關機關應儘速
      於民法親屬編施行法之相關規定檢討修正，以處理修正前已發生現尚存在之聯
      合財產中，不屬於夫之原有財產及妻之原有財產部分，俾符男女平等原則，民
      法親屬編施行法復於八十五年九月二十五日增訂第六條之一條文，明訂婚姻關
      係存續中以妻之名義在七十四年六月四日以前取得不動產者，在新法施行後一
      年緩衝期間內，得由夫妻重新認定財產之歸屬，於施行一年後，則一体適用新
      法，以配合登記制度並維護妻之權益。準此，細究大法官會議解釋第四一○號
      及增訂親屬篇施行法第六條之一之目的在於糾正修正前對於妻之原有財產範圍
      不合理之限縮，且造成與民法不動產登記公示制度之衝突，致使妻之權益無法
      以登記制度予以保障。然本案系爭之所有權狀均係以上訴人（即夫）之名義登
      記，並非以被上訴人（即妻）之名義登記，是以並無釋字第四一○號解釋及親
      屬篇施行法第六條之一適用，仍應適用民法不動產登記制度之規定，受登記公
      示力之拘束。原審判決理由徒以「倘夫妻於七十四年民法親屬編修正前取得之
      不動產而以『夫』之名義登記，惟實際上係妻獨自出資購買者，雖無從適用民
      法第一千零一十七條及民法親屬編施行法第六條之一規定，但為貫徹憲法保障
      男女平等之意旨，如妻能舉証証明該財產係由其獨自出資購買者，應認為該財
      產為妻之原有財產，由其保有所有權，方屬妥適：：云云。」而置法律保留原
      則於不顧。且顯有將兩種不同法律類型，擅自予以類推之適用法律違誤。縱退
      萬步言，即便真有民法親屬編施行法第六條之一規定之適用，惟其亦僅有一年
      之緩衝期間可提起更名登記之訴，以維護登記之公示效力，保障交易安全。事
      隔至今被上訴人均未提更名登記之訴，業已罹於該緩衝期間，自應回復不動產
      登記公示之拘束力，登記誰的就屬誰所有，除非証明登記有無效或得撤銷之原
      因外，否則被上訴人爭執系爭建物、土地之購買係誰出資及出資之多寡云云。
      均不足動搖上訴人確係系爭建物、土地所有權人之事實。
    (三)被上訴人主張系爭房地係其利用長期擔任助產士之勞力所得積蓄、跟會、被上
      訴人父母之資助與借貸、銀行貸款等方式籌款購買，並提出合會會單、抵押權
      設定契約書、父母資助及借貸之支票影本以為佐証，上開佐証資料是否屬於真
      正已值得存疑！更別說欲証明係為購買系爭房地之集資過程，又被上訴人雖聲
      請傳訊鄰居楊漢女、王賴善為証，然証人楊漢女、王賴善於原審審理中均陳稱
      不清楚被上訴人之家務事，且不清楚買房子之事情，是如何據以認定上訴人未
      外出工作，及家庭一切開銷費用均由被上訴人負擔之事實？且依被上訴人於原
      審所提出助產士証書影本一紙、合會會單影本十四紙、抵押權設定契約書影本
      二紙、父母資助及借貸之支票影本一紙及書信影本二紙及兩造子女即遠在英國
      讀書之次子鄭伯彥所寫書信一紙，均不足以証明系爭房地為被上訴人獨資購買
      ，蓋如鄭伯彥於書信中所陳其係於六十五年五月十八日出生，然系爭房地登記
      時間係在民國六十九年、七十一年，當時鄭伯彥年僅四歲、六歲，如何能分辯
      上訴人當時是否有工作？況上訴人已提出六十五至七十一年在利國化學製藥廠
      有限公司（下稱利國公司）任職之証明，足認鄭伯彥所寫書信內容不實。又依
      被上訴人所提互助會單起會日期係在七十一年間，其標會時間被上訴人亦未能
      証明，如何謂該互助會款係用來支付六十九年、七十一年以前就購買系爭房地
      ？再者依被上訴人所提伊父資助、借貸支票、互助會單縱使能証明被上訴人有
      該些收入，但如何証明被上訴人收入不是購買登記其名義之四間房屋（連城路
      三四七巷四弄一號、連城路四二四號一樓、中山路一三一號二樓、連城路四二
      二號五樓），何況上開登記予被上訴人名義之房屋購買價格均遠超過其提出之
      單據金額，足認被上訴人所舉不足証明系爭房地由其獨資購買。
    (四)事實上，上訴人於六十二年六月間即取得藥師執照，同年八、九月間在台北市
      ○○路即開業「鄭藥局」，嗣於七十二年五月間遷入中和市○○路開立中和鄭
      藥局，當時民間藥局甚少，故生意興隆、收入頗豐，被上訴人之會款、銀行貸
      款亦由藥局之收入來支付，何來系爭房地均由被上訴人獨自出資？且上訴人於
      七十一年間無資力可言？又被上訴人辯稱「兩造婚姻關係存續期間所購買之不
      動產，均係由被上訴人出資，且登記於上訴人之名下：：云云！」惟查兩造於
      婚姻存續期間共購買不動產六間，僅系爭二間房地登記於上訴人名義下，其餘
      四間不動產均登記於被上訴人名義下，準此，益足以証實被上訴人所言均屬臨
      訟偽制之片面之詞，委無足採。
    (五)原審於判決理由中以系爭房地於辦理移轉登記後，系爭所有權狀即由被上訴人
      保管至今，其後有關系爭房地之房屋稅、地價稅、以及七十七年因道路拓寬工
      程需繳付之工程受益費，均係由被上訴人繳納，並提出稅單、繳款書影本以為
      佐証，顯見兩造間確有約定由被告管理之合意，而認定兩造間有信託關係之存
      在。惟上開房屋稅、地價稅係公法上行為，並不足以証明系爭房地之所有權歸
      屬，況且上訴人有五、六年時間在外國工作，是就系爭房地均係自上訴人出國
      工作後始委由被上訴人處理稅款問題、收取房租及保管系爭所有權狀。再者夫
      妻間關係密切，互為代繳稅款亦屬常有之事。準此，如何僅以房屋稅、地價稅
      之繳納及系爭所有權狀之保管即認定兩造間有信託之合意存在呢？且上訴人於
      原審中亦未曾就上開房屋稅、地價稅表示不爭執之意，原審擅自認定上訴人不
      爭執之情事，其認事用法顯有重大違誤。
　　(六)系爭房地所有權狀並非因信託關係，而約定由被上訴人管理至今，系爭房地所
      有權狀之所以會交由被上訴人保管，實乃因上訴人於七十四年間欲出售系爭房
      地，而於七十四年七月二十五日出國工作前一、二天與被上訴人相偕至台灣板
      橋地方法院委託被上訴人辦理出售事宜，且將系爭房地之所有權狀交予被上訴
      人保管，委託出售期間一年，惟至七十五年六月為止，被上訴人仍未予以出售
      ，上訴人即授權改委由上訴人之弟鄭豐登出售之。上開授權書並於七十五年六
      月十九日經由巴拉圭大使館認証，嗣被上訴人亦拒交付予鄭豐登，上訴人念在
      夫妻一場而不予計較。渠料，被上訴人更變本加厲於系爭房地上設定抵押權，
      上訴人為避免其胡作非為，遂提起本訴。是以，並非被上訴人所陳為情面而信
      託登記於上訴人之名下，並由被上訴人執有系爭權狀至今。況本件被上訴人既
      主張系爭房地係信託登記，依舉証責任分配，應由被上訴人舉証兩造有信託登
      記之協議或約定（可能是贈與或其他原因），然原審逕以系爭房地為被上訴人
      獨自出資購買，即認定系爭房地所有權為被上訴人所有，而不用返還所有權狀
      ，原審判決顯已有違反証據法則之錯誤。
三、證據：除援用第一審所提證據外，補提台北縣西藥商業同業公會會員證書影本一
    　　　件、被上訴人為所有權人之土地所有權狀影本二件、授權書影本一件、利
　　　    國公司出具之經歷證明書影本一件等為證。
乙、被上訴人方面：
一、聲明：求為判決：如主文第一項所示。
二、陳述：除與原判決記載相同者，茲引用之外，補稱：
    (一)上訴人上訴意旨稱：縱被上訴人有信託登記上開房地予上訴人之事實，則上訴
      人仍為所有權人，是所有權狀係上訴人所有，自得請求返還云云，惟上訴人既
      已自認有信託關係之存在，自足以認定系爭房地係屬被上訴人之原有財產，且
      兩造間就系爭房地所有權狀有約定由被上訴人管理之合意，被上訴人之執有上
      開所有權狀，自保有正當權源，當可阻卻上訴人之請求返還。
    (二)上訴人復稱：原審逕以系爭房地為被上訴人所有，未經被上訴人舉證證明兩造
      間有信託關係之協議或約定，亦有違反證據法則之錯誤云云，顯係對於默示之
      意思表示未能明瞭所致，且就此上訴人亦未能提出究有如何之依據，空言謂原
      審有違反證據法則之錯誤，自無足取。
    (三)被上訴人就系爭房地為如何集資之源由，不僅述之甚詳，且均有所據，而原審
      所傳之證人楊漢女及王賴善業已證明上訴人自六十六年起迄八十三、四年間止
      ，均在準備中醫之考試，長期未外出工作，家庭一切開銷費用向由被上訴人負
      擔，如何能於六十七年間購買價值一百八十七萬元之連城路房地，尤無可能於
      七十一年十二月二十九日購買價值三百二十萬元之員山路之房地之事實，上訴
      人認被上訴人所為舉證不足以證明系爭房地係由其獨資購買而為原有財產，及
      原審所傳之證人楊漢女及王賴善均稱不清楚上訴人及被上訴人之家務事，自無
      法為有利於被上訴人之證明等語，係斷章取義之詞，不足採信。
    (四)上訴人再稱：伊於六十二年十一月間有開業藥局，自不能認藥局之收入全為被
      上訴人之收入，而以該收入購買系爭房地云云，惟上開藥局僅係兼顧之事業，
      並無何收益可言，此從上訴人於六十二年八月一日至六十六年五月三十日間猶
      在利國公司任職，月入僅四千元可知。其後上訴人自六十六年六月一日起開始
      補習中醫，迄八十三、四年間考上，亦全賴被上訴人之收入維持，況被上訴人
      所列舉購買系爭房地之資金，尚不及於此，顯見上訴人此部分之理由亦不足資
      為有利之證明。
    (五)系爭房地乃係被上訴人以勞力所得之報酬及被上訴人之父母所資助而購買甚明
      ，僅因當初為保留上訴人之情面而信託登記於上訴人名下，並經上訴人同意，
      在債務未清償之前，由被上訴人保管系爭房地之所有權狀，被上訴人執有上開
      權狀既為上訴人所允諾，被上訴人自保有正當權源占有系爭房地之所有權狀，
      上訴人主張：被上訴人係無權占有系爭房地之所有權狀，依民法第七百六十七
      條所有物返還請求權之規定，請求被上訴人返還云云，自無理由。
三、證據：除援用第一審所提證據外，補提戶籍謄本影本一件、六十四年所記載之筆
    　　　記簿一本等為證。
    理　　由
一、本件上訴人於原審起訴主張：如附表所示之中和市○○路及員山路等二筆土地及
    其上建物（以下簡稱系爭房地）之所有權狀，登記名義人均為上訴人，上訴人為
    系爭房地之所有權人，依法系爭所有權狀為上訴人所有，被上訴人占有系爭權狀
    並無法律上之正當權源，經上訴人催告，被上訴人仍拒不返還，經鄉鎮市調解委
    員會調解，被上訴人亦不返還，爰依民法第七百六十七條之規定，請求被上訴人
    返還如附表所示系爭房地之所有權狀四紙等語。被上訴人則以：兩造係於六十二
    年十一月十八日結婚，現婚姻關係仍存續中，婚後上訴人因長期準備中醫師考試
    ，遲至八十四年始通過檢覈考試取得中醫師證書，於上訴人準備考試之期間，所
    有家庭費用均係由被上訴人負擔，上訴人並無資力與能力購買系爭房地，乃被上
    訴人利用長期擔任助產士（於五十六年即取得助產士資格）勞力所得、積蓄、跟
    會、被上訴人父母之資助與借貸以及銀行貸款等方式，分別於六十九年及七十一
    年所出資購買，為保留原告之情面，始信託登記於原告名下，並在原告之同意下
    ，於債務未清償之前，自始即由被告保管系爭房地之所有權狀，故被告自係有權
    占有系爭房地之所有權狀，原告主張被告無權占有云云，自不足採信等語置辯。
二、兩造不爭執之事項：
    (一)兩造係於六十二年十一月十八日結婚，現婚姻關係仍存續中，而系爭房地係分
      別於六十九年及七十一年間所購得。除系爭房地外，兩造於婚姻關係存續中，
      另於六十五年間購得台北縣中和市○○路三四七巷四弄一號、六十九年間購得
      同縣市○○路四二四號一樓、七十一年間購得同縣市○○路一三一號二樓、八
      十二年間購得同縣市○○路四二二號五樓之房地，上開四筆房地，均登記為被
      上訴人之名義。
    (二)系爭房地之所有權登記名義人均為上訴人，惟系爭房地之所有權狀現仍由被上
      訴人保管至今，而歷年來有關系爭房地之房屋稅及地價稅，以及於七十七年因
      道路拓寬工程需繳付之工程受益費（共四萬八千八百五十六元）等費用，均由
      被上訴人繳付。
三、是本件訴訟所應審究者，為兩造間是否存在信託契約﹖被上訴人占有系爭房地之
    所有權狀是否無權占有而應負返還之義務？茲分述如下：
  （一）關於兩造間是否存在信託契約部分：
      (一)按所謂信託行為，係指信託人為達成一定經濟上目的，將財產權移轉於受託
        人，使其成為權利人，約定受託人僅於許可經濟目的範圍內行使權利之法律
        行為而言。是信託關係因委託人信賴受託人代其行使權利而成立，故須基於
        受託人與委託人間合意訂立信託契約，始能發生。並非將自己之財產，以他
        人名義登記時，雙方之間當然有信託契約存在。本件系爭房地於購買時既登
        記為上訴人所有，而上訴人又否認其與被上訴人之間有信託關係在在（按被
        上訴人以上訴人所提書狀假設性之用語，遽認上訴人已自認兩造間有信託關
        係存在等語，尚有誤會），則被上訴人以系爭房地之登記名義人為上訴人，
        主張兩造間有信託關係存在，自應就其與上訴人間確有信託關係之事實，負
        舉證責任。
      (二)查被上訴人於原審固提出助產士証書影本一紙、合會會單影本十四紙、抵押
        權設定契約書影本二紙、父母資助及借貸之支票影本一紙及書信影本二紙及
        兩造子女即遠在英國讀書之次子鄭伯彥所寫書信一紙等，以證明購買系爭房
        地之資金，係由被上訴人利用長期擔任助產士（於五十六年即取得助產士資
        格）勞力所得、積蓄、跟會、被上訴人父母之資助與借貸以及銀行貸款等方
        式所籌湊；惟兩造於婚姻關係存續中之六十五年間、六十九年間、七十一年
        間及八十二年間，又再分別購得台北縣中和市○○路三四七巷四弄一號、同
        縣市○○路四二四號一樓、同縣市○○路一三一號二樓及同縣市○○路四二
        二號五樓等四筆房地，且均登記為被上訴人之名義，則系爭房地是否完全以
        被上訴人所提出之上開資金購得﹖抑或尚將部分資金用以購買上開登記為被
        上訴人名義之四筆房地中之前三筆房地（按被上訴人所提之資金籌湊證明，
        其籌湊資金之時間多在六十年迄七十四年間，與前三筆房地購買之時間及系
        爭房地購買之時間均有相互重之情形），始終未據被上訴人予以釐清。且
        被上訴人亦自認上訴人自六十二年八月一日起至六十六年五月三十日間確曾
        在利國公司任職之事實（上訴人則主張伊任職至七十一年間為止），是上訴
        人顯亦非全無收入；再者，上訴人於六十二年六月間取得藥師執照後，隨即
        開業經營「鄭藥局」，為兩造所不爭執，依被上訴人所提記載六十四年間家
        庭開支之筆記本，其上載明六十四年間藥局之收入每月多達二萬六千餘元至
        四萬九千餘元，參以其上所載兩造家庭開支每月僅約八千餘元至一萬五千餘
        元，足見，藥局之收入應為兩造當時之主要經濟來源之一，而藥局既係以上
        訴人取得藥師執照所開設，縱於上訴人在利國公司任職及補習中醫特考期間
        ，均由被上訴人照應（按上訴人則辯稱伊於下班後及空暇時間均會幫忙照顧
        ），其收入是否得認為應全歸被上訴人所有，亦容可置疑。
      (三)況縱使被上訴人抗辯系爭房地均係以其特有財產或原有財產所購得為可採，
        亦僅證明系爭房地原為被上訴人所有，登記在上訴人名下，然被上訴人既始
        終未能就其將系爭房地登記在上訴人名下，兩造間已有訂立信託契約之合意
        乙節舉證證明，則揆諸前開說明，被上訴人僅以將系爭房地，登記在上訴人
        名下，即謂兩造間有信託契約存在等情，自非可採。至被上訴復提出系爭房
        地之房屋稅及地價稅單、工程受益費繳款書等，以證明系爭房地歷年來有關
        房屋稅及地價稅，以及七十七年因道路拓寬工程需繳付之工程受益費等費用
        ，均由被上訴人繳付等事實，惟信託契約既以受託人與委託人有信託之合意
        為成立要件，至於登記後，究由何人繳納稅捐，及何人保管所有權狀，均與
        信託契約之成立與否無涉（最高法院民事判決八十八年度台上字第八九號參
        照），併予敘明。
　（二）關於被上訴人占有系爭房地之所有權狀是否無正當權源而應負返還之義務？
      (一)按七十四年六月三日修訂前之民法第一千零十三條第四款規定：「左列財產
        為特有財產：一專供夫或妻個人使用之物。二夫或妻職業上必需之物。三夫
        或妻所受之贈物，經贈與人聲明為其特有財產者。四、妻因勞力所得之報酬
        」、同法第一千零十六條規定「結婚時屬於夫妻之財產，及婚姻關係存續中
        夫妻所取得之財產，為其聯合財產。但特有財產，不在其內。」、同法第一
        千零十七條規定：「聯合財產中，妻於結婚時所有之財產，及婚姻關係存續
        中因繼承或其他無償取得之財產，為妻之原有財產，保有其所有權。聯合財
        產中，夫之原有財產及不屬於妻之原有財產之部分，為夫所有。由妻之原有
        財產所生之孳息，其所有權屬於夫。」。是依上開法條規定之文義解釋，除
        妻之特有財產非屬聯合財產，而為妻保有所有權外，聯合財產中妻於結婚時
        所有之財產，及婚姻關係存續中因繼承或其他無償取得之財產，為妻之原有
        財產，亦由妻保有其所有權。查兩造係於六十二年十一月十八日結婚，現婚
        姻關係仍存續中，而系爭房地則係分別於六十九年及七十一年間所購得，均
        係發生在七十四年六月五日民法修正施行前，是有關系爭房地所有權之爭執
        ，自應適用前開民法修正前之規定，合先敘明。
      (二)次查，被上訴人抗辯系爭房地係伊利用長期擔任助產士（於五十六年即取得
        助產士資格）勞力所得、積蓄、跟會、被上訴人父母之資助與借貸以及銀行
        貸款等方式湊籌購買的等情，其中被上訴人婚前積蓄及其父母資助部分，業
        據被上訴人提出助產士証書影本一紙、其父母資助及借貸之支票影本一紙及
        書信影本二紙為證，上訴人對於此部分並不爭執（被上訴人僅爭執二十五萬
        元部分係被上訴人父母所借貸，詳被上訴人所提九十年十二月六日上訴理由
        狀），則被上訴人主張於購買系爭房地時，伊有婚前積蓄及父母之無償贈與
        等情，尚值採信；又上訴人對於被上訴人婚後仍擔任助產士，及上訴人在利
        國公司任職、補習中醫特考期間，均由被上訴人負責經營兩造所開設之藥局
        等情，亦不爭執，是被上訴人辯稱購買系爭房地時，伊有勞力所得之報酬等
        情，亦屬非虛；再參以，上訴人於購買系爭房地期間，係在補習中醫特考，
        縱上訴人主張其在利國公司任職迄七十一年間（被上訴人則爭執上訴人僅任
        職至六十六年），其為準備考試之故，收入亦應非豐，此從被上訴人所提前
        開六十四年間之記帳本所載：六十四年一月至六月上訴人薪津，每月均僅約
        五至六千餘元等情（按該記載之字跡陳舊，與其他六十四年間家庭開支、藥
        局收入等記載之字跡及樣式均相符合，應非事後所填載），益足徵之；由是
        足見，被上訴人當時確有以其原有財產（即婚前所有之財產及婚姻關係中無
        償取得之財產）及特有財產（因勞力所得之報酬）購買系爭房地。況查上訴
        人於本院調查時亦自認系爭房地應係兩造之共同財產等語（詳本院九十一年
        二月十八日準備程序筆錄），益徵，被上訴人前開所辯：其有出資購買系爭
        房地等情，應屬非虛。
      (三)再查，被上訴人辯稱系爭房地自購買後，其所有權狀即一直由被上訴人執有
        保管等語，為上訴人於原審所不爭執（詳原審卷第四十九頁言詞辯論筆錄）
        ，且系爭房地之房屋稅及地價稅歷年來均由被上訴人繳付，房屋出租之租金
        亦均由被上訴人收取等情，並有被上訴人所提歷年來之房屋稅及地價稅單為
        證，被上訴人對於系爭房地之租金均由被上訴人收取等情，亦不爭執，則被
        上訴人辯稱系爭房地之所有權狀一直由被上訴人保管，且係經上訴人同意等
        情，應值採信。上訴人於本院另提出七十五年六月十九日經由巴拉圭大使館
        認証之授權書一紙，改稱：上開所有權狀係因上訴人於七十四年間欲出售系
        爭房地，而於七十四年七月二十五日出國工作前一、二天與被上訴人相偕至
        台灣板橋地方法院委託被上訴人辦理出售事宜，始將系爭房地之所有權狀交
        予被上訴人保管，委託出售期間一年，惟至七十五年六月為止，被上訴人仍
        未予以出售，上訴人即授權改委由上訴人之弟鄭豐登出售之，嗣被上訴人即
        拒將上開所有權狀交付予鄭豐登等語，應非可採。
      (四)被上訴人既於購買系爭房地時，以其原有財產及特有財產出資，雖購買後係
        以上訴人之名義登記為所有權人，惟被上訴人並在上訴人之同意下，由被上
        訴人持有保管系爭房地之所有權狀，則兩造間於被上訴人出資購買系爭房地
        ，並登記在上訴人名下當時，應有由被上訴人持有系爭房地之所有權狀，以
        擔保被上訴人在上訴人未返還其出資前，得以繼續占有該所有權狀之意思表
        示存在，亦即兩造當時應已成立以所有權狀之持有以擔保出資返還之擔保契
        約（非典型契約）。準此，上訴人在未返還被上訴人之出資前，自不得請求
        被上訴人返還該所有權狀。則被上訴人主張伊在上訴人之同意下占有保管系
        爭所有權狀，於上訴人未清償其出資前，自有正當權源占有系爭房地之所有
        權狀等語，尚值採信。上訴人僅以其係系爭房地之所有權人，遽認被上訴人
        為無權占有系爭房地之所有權狀，而主張返還等語，尚難認為有理由。
四、綜上所述，被上訴人抗辯伊占有如附表所示之所有權狀並非無權占有，上訴人在
    返還其所為之出資前，不得請求返還等情為可採；上訴人主張被上訴人無權占有
    系爭房地之所有權狀，請求返還等情，尚無可取。原審判決以系爭房地為被上訴
    人於婚姻關係中獨自出資購買，而為被上訴人之原有財產，由其保有所有權，且
    兩造間就聯合財產之一部分即所有權狀復約定由被上訴人管理，因認被上訴人執
    有如附表所示之所有權狀係有正當權源，依其理由雖有不當，惟依上開本院所認
    定之理由既為正當，仍應以上訴為無理由，則原審判決上訴人請求返還附表所示
    之所有權狀為無理由，於法並無不合。上訴意旨指摘原判決不當，求予廢棄改判
    ，為無理由，應予駁回其上訴。
五、因本案事證已臻明確，兩造其餘主張陳述及所提之證據，均毋庸再予審酌，附此
    敘明。
六、據上論結，本件上訴為無理由，依民事訴訟法第四百三十六條之一第三項、第四
　　百四十九條第二項、第七十八條，判決如主文。
中　　　華　　　民　　　國　　九十一　　年　　　五　　　月　　二十九　　日
                                                臺灣板橋地方法院民事第三庭
~B審判長法　官　黃麟倫
~B　　　法　官　侯志融
~B　　　法　官　林春長
右正本證明與原本無異
不得上訴
中　　　華　　　民　　　國　　九十一　　年　　　五　　　月　　二十九　　日
~B　　　法院書記官　朱家惠
